【裁判字號】    89,訴,2336
【裁判日期】    900214
【裁判案由】    履行協議
【裁判全文】
臺灣臺南地方法院民事判決                        八十九年度訴字第二三三六號
    原      告  甲○○
    訴訟代理人  丁  ○
                乙○○
    被      告  丙○○
                        身分證.
                        送達.
右當事人間請求履行協議事件，本院判決如左：
    主    文
被告應給付原告新台幣壹拾玖萬捌仟伍佰肆拾元，及自民國八十九年九月十六日起至
清償日止，按年息百分之五計算之利息。
原告其餘之訴駁回。
訴訟費用由被告負擔百分之十二，餘由原告負擔。
    事    實
甲、原告方面：
一、聲明：被告應給付原告新台幣（下同）一百七十一萬八千五百四十元，及自被告
    到庭之翌日即民國（下同）八十九年九月十六日起至清償日止，按年息百分之五
    計算之利息。
二、陳述：
  （一）緣兩造原為夫妻，於八十四年四月二十六日簽立離婚協議書，於第三條第一
        項約定被告將其所有之屏東縣東港鎮○○○街二十九號三樓之房屋出售後，
        應返還原告一百五十萬元。查兩造尚為夫妻之時，被告並無外出工作，亦無
        特有財產，離婚協議書上所述之兩戶公寓，雖登記在被告名下，但實則係以
        原告之工作所得購買，而其中屏東縣東港鎮○○○街二十九號三樓之房屋，
        更由原告繳交貸款達兩年餘，離婚時被告一再爭吵，原告念多年夫妻，只求
        好聚好散，在被告及其家人面前無奈簽下離婚協議書，事已至此，原告不願
        再爭執當時被迫簽下該離婚協議書之無奈，只請求被告依離婚協議書之約定
        儘速處理該房屋以返還原告該取回之利益，然被告卻避不見面，毫不理會原
        告之請求，原告以存證信函請求，被告來電時卻堅稱目前無處理該房屋之打
        算，原告忍無可忍，只能依法請求保障。
  （二）查兩造在離婚協議書中第三條第一項中「此屋若有出售」之約定，即為停止
        條件之一種，當初簽訂該離婚協議書時，被告及其家人亦稱會盡快解決此事
        ，以免雙方再有瓜葛，孰料被告於事後避不見面，亦根本不處理該房屋之問
        題，其係因停止條件不成就而受利益之一方，卻故意以不正當消極行為阻止
        條件之成就，此點由其五年多來均避不見面亦不肯處理此事即可知，蓋五年
        之時間出賣一棟房屋並非難事，原告亦非無理之人，若遇困難本應依誠意出
        面協談，被告之家人亦謊稱不知其聯絡方式，在原告提起訴訟之後，其家人
        卻可以立即聯絡到被告，其故意使條件不成就之心態顯而易見。本件之條件
        係依被告之意思而決定成就與否，被告卻無誠意履行約定，一再以賣不掉作
        為藉口，現又以房地產不景氣為藉口，依民法第一百零一條第一項之規定及
        最高法院八十六年度台上字第二二八０號判決之見解，此種情形應擬制視為
        停止條件成就，又行使債權及履行債務本應依誠實信用，被告在事後故意以
        未出賣房屋而刁難原告，其本身多年來亦根本無出賣房屋之準備，所為亦明
        顯違反誠實信用原則，原告為此爰依兩造所簽訂離婚協議書第三條第一項之
        約定，訴請被告給付原告一百五十萬元及法定遲延利息。
  （三）再原告於離婚後，原無意再為被告繳納房屋貸款，然因聽從被告之姊姚玉梅
        之分析，恐被告未繳納貸款將使房屋遭查封拍賣，屆時原告所得請求被告返
        還之前開一百五十萬元亦將成空，乃自八十四年五月份起至八十五年三月份
        止，依被告之要求，為被告代繳房屋分期償款共計二十一萬八千五百四十元
        ，為此原告爰依不當得利之法律關係，訴請被告返還該筆款項及法定遲延利
        息。
  （四）對被告答辯之陳述：
        一原告自八十四年五月至八十五年三月為被告代繳之房屋貸款，並不包含在
          離婚協議書第三條第一項之約定中，蓋：
          (一)當時房屋（屏東縣東港鎮○○○街二十九號三樓）既約定為被告所有，
            毫無理由再由原告代繳貸款，被告之說法顯違反常理：
            離婚前被告多年並無工作，而離婚前該房屋之頭期款及貸款，均係由原
            告所支付，原告念在多年夫妻之情，在離婚時對財產分配諸多退讓，此
            點由離婚協議書上即可看出端倪，但無論如何，離婚後自然是希望不再
            有所牽扯，依常理判斷，焉有可能前夫仍同意替離婚妻子代繳貸款之理
            ？
          (二)被告之抗辯違反意思表示解釋之原則：
            若原告與被告間真有意包括離婚後所代繳之貸款，理應於協議書中特別
            註明「離婚後原告仍應替被告代繳貸款」或「交屋後所代繳金額（含離
            婚後所代繳之貸款金額）」，以防止日後有所爭議，然試問此種離婚協
            議書有多少人肯簽？意思表示之解釋除探求當事人之真意外，尤應注意
            意思表示之客觀意義，依原告與被告簽訂離婚協議書之時間、客觀環境
            及目的來分析，實無法看出其約定中包含離婚後所代繳之貸款。被告抗
            辯原告請求離婚後所代繳之貸款，包含在離婚協議書第三條第一項之約
            定中，依舉證責任分配之原則，應由被告負積極舉證責任，若被告無法
            提出積極事證，此項抗辯依法不應予以採納。
          (三)自離婚協議書之製作及證人等種種情形分析，簽訂該離婚協議書時原告
            係居於劣勢，若意思表示仍有不清楚或模稜兩可之情形，其不利益亦應
            由被告負擔：
            原告完全不黯法律，簽訂離婚協議書時，係被告已將離婚協議書準備好
            ，要求原告由台北南下所簽訂，倉促之間，原告甚至未帶印章，只得以
            指印代替，而離婚協議書上所有文字，除簽名外，均非原告所為，此點
            由筆跡即可辨認，又公證人亦係由被告之父親及兄長擔任，從種種客觀
            情形均可看出原告於簽訂離婚協議書係居於劣勢，甚至連財產分配及金
            額亦係由被告方面所提出，且被告方面用心良苦，在該離婚協議書上設
            有讓原告難以請求之條件，又怎會有意思表示不清楚之情形？該離婚協
            議書上所寫之金額為固定金額，若真有將原告所請求離婚後代繳之貸款
            包含在離婚協議書第三條第一項約定中之意思，應該是以計算方式來表
            現，既然協議書上所載之金額為固定金額，被告所負義務範圍應相當明
            確，即使真有疏忽之情形，依意思表示不明確時應由表意人負擔不利益
            之原則，所有不利益應由被告負擔。
        二被告故意以不作為之方式使條件不成就：
          雖離婚協議書上約定「此屋若有出售」此種被告佔盡優勢之條件，但被告
          一拖就是五年多，現在向其請求時又以房地產不景氣為由搪塞，顯見被告
          於簽訂離婚協議書當時即無履行之誠意。原告與被告均為四十多歲之人，
          試問其往後之人生中又還有幾個五年？若真依被告所言，係因房地產不景
          氣致房屋無法賣出，那五年前為何不賣？又房地產市場之狀況又要何時才
          能符合被告所稱之景氣呢？行使權利履行義務應依誠實信用方法，離婚協
          議書上亦未約定房地產景氣時才出售，若被告真有履行之誠意，又想早日
          脫離糾纏，何時不能賣出該房屋呢？被告一昧只為自己利益計算，故意以
          不作為方式使條件不成就，甚至  鈞長試行和解，其亦稱不知該房屋何時
          賣出，其故意使條件不成就之心態可見一斑。
三、證據：提出離婚協議書影本一件、國泰人壽保險股份有限公司（以下簡稱國泰人
    壽公司）擔保放款利息及本金攤還收據影本數件、存證信函影本一件為證，並聲
    請訊問證人任婷婷。
乙、被告方面：
    被告未於最後言詞辯論期日到場，惟據其前到場所為之聲明及陳述略為：
一、聲明：原告之訴駁回。
二、陳述：
  （一）查門牌號碼屏東縣東港鎮○○○街二九號三樓房地乙戶，於兩造婚姻關係存
        續中之八十二年間買入時，價金為三百十萬元，支付方法為現金一百萬元（
        其中原告出七十萬元，被告出三十萬元），另外二百十萬元係向屏東東港之
        國泰人壽公司辦理貸款。
  （二）國泰人壽公司之貸款二百十萬元，自八十二年十月二十二日起開始按月繳納
        約二萬元上下，至兩造離婚協議書簽立之八十四年四月二十六日止，共繳納
        十九期，合計三十八萬四千零四十元，由於系爭房地購買之後，有關之事項
        全部委請住在屏東東港之被告大姐姚玉梅處理，前揭協議書記載原告交屋後
        所繳出代（貸）款金額為八十萬元顯然有誤。
  （三）又被告並無要求原告自離婚後之八十四年五月份（第二十期）起至八十五年
        三月份（第三十期）止「代」繳房屋分期償款二十一萬八千五百四十元，原
        告所主張者與事實尚有不符。離婚以前所支付之三十八萬餘元，加上離婚後
        所支付之二十一萬餘元，總計為六十萬二千五百八十元（其中有部分係以房
        地租金抵充，詳如下述），與協議書所載之八十萬元，尚短少約二十萬元，
        充其量，原告為系爭房地支出之款項僅為一百三十萬二千五百八十元。
  （四）系爭房地之貸款本息，自八十五年四月份之第三十一期起至八十六前七月份
        之第四十六期止，共支付三十一萬二千一百三十四元，以及八十六年八月二
        十日還清尚欠之本息全部一百九十五萬四千二百二十一元，總計二百二十六
        萬六千三百五十五元，係被告商請被告之父姚秋金代為繳付。
  （五）據被告之大姐姚玉梅稱：自八十二年十二月一日起至八十三年年底止（計十
        三個月份），系爭房地按月均有租金之收入七千元，自八十四年一月一日起
        至同年七月十五日（計六個半月份），月租金之收入為八千元，合計十四萬
        四千元，均透過姚玉梅拿去繳納系爭房地之貸款，應予扣除，否則，被告在
        此主張與本件原告請求之二十一萬八千五百四十元抵銷。
  （六）依兩造之真意及離婚協議書第三條第一項後半段之記載，系爭房地並非歸被
        告所有，兩造之真意應係原告可優先從系爭房地之出售價款中拿回其實際出
        資之部分，其餘才歸被告取得，以上之約定，對於原告有利然而卻對於被告
        不利，本已不公平。兩造離婚後，因被告根本不住在屏東東港，也沒有能力
        ，故曾有意請原告處理售屋事宜，但為原告所拒絕，並非被告無意處理。且
        由於系爭房地貸款之債務人為被告，唯一保證人為姚玉梅，原告並未擔任保
        證人，在返還貸款本息之壓力下，迫不得已，只好商請被告及保證人之父姚
        秋金出面繳納房貸，後因房貸利息利率（年息百分之十點二五）太高，被告
        之父徵得被告之同意後，遂於八十六年八月二十日還清系爭房地之全部貸款
        本息。
  （七）綜前所述，系爭房地依兩造之真意應屬雙方共有，對於被告而言，原告所得
        主張之款項應僅為七十萬元加上六十萬二千五百八十元，再減去租金收入十
        四萬四千元，為一百十五萬八千五百八十元而已，絕非本件請求之一百七十
        一萬八千五百四十元甚明。此外，原告之本件請求，僅得就兩造共有之系爭
        房地或其售得之價款取償，應不得主張就被告之其他財產取償，更不得逕（
        或直接）就被告之其他財產取償亦明。
  （八）職上之故，原告應主張就出售系爭房地後之價款取償而不為，依法應駁回其
        訴，退一步言，如認原告對被告有本件之請求權存在，似亦應諭知在系爭房
        地賣得價金之範圍內，原告對被告始有本件之債權，庶幾符合兩造簽立離婚
        協議書時之真意。
三、證據：聲請傳訊證人姚玉梅，及向國泰人壽保險股份有限公司函查屏東縣東港鎮
    ○○○街二九號三樓房地之貸款繳納情形。
    理    由
甲、程序方面：
    被告未於最後言詞辯論期日到場，核無民事訴訟法第三百八十六條所列各款情形
    ，爰依原告之聲請，由其一造辯論而為判決。
乙、得心證之理由：
一、原告起訴主張：兩造原為夫妻，於離婚前，以原告之工作所得購買屏東縣東港鎮
    ○○○街二十九號三樓房屋，登記在被告名下，並由原告繳交貸款達二年餘，嗣
    兩造於八十四年四月二十六日簽立離婚協議書，於協議書第三條第一項約定被告
    將其所有之前開房屋出售後，應返還原告一百五十萬元，被告及其家人亦稱會盡
    快解決此事，以免雙方再有瓜葛，孰料被告於事後避不見面，亦根本不處理該房
    屋之問題，一再以賣不掉、房地產不景氣作為藉口，顯係故意以不正當之消極行
    為阻止條件之成就，應擬制視為停止條件成就，且被告所為亦違反誠實信用原則
    ，原告為此爰依兩造所簽訂離婚協議書第三條第一項之約定，訴請被告給付原告
    一百五十萬元及法定遲延利息；又原告於離婚後，自八十四年五月份起至八十五
    年三月份止，依被告之要求，為被告代繳前開房屋貸款共計二十一萬八千五百四
    十元，被告顯為不當得利，原告自得訴請被告返還該筆款項及法定遲延利息等語
    。
二、被告則以：屏東縣東港鎮○○○街二九號三樓房地於兩造婚姻關係存續中之八十
    二年間買入時，價金為三百十萬元，支付方法為現金一百萬元（其中原告出七十
    萬元，被告出三十萬元），另外二百十萬元係向國泰人壽公司辦理貸款，原告自
    八十二年十月二十二日起至八十四年四月二十六日兩造簽立離婚協議書止，共為
    被告繳納貸款三十八萬四千零四十元，加上離婚後原告為被告代繳之二十一萬八
    千五百四十元貸款，總計為六十萬二千五百八十元，與協議書所載之八十萬元，
    尚短少約二十萬元，離婚協議書記載原告交屋後所繳貸款金額為八十萬元顯然有
    誤。又自八十二年十二月一日起至八十三年年底止，系爭房地有租金收入共計十
    四萬四千元，均透過被告之姐姚玉梅拿去繳納系爭房地之貸款，應予扣除，否則
    ，被告在此主張與本件原告請求之二十一萬八千五百四十元抵銷。再依兩造簽立
    離婚協議書之真意，系爭房地並非歸被告所有，而係原告可優先從系爭房地之出
    售價款中拿回其實際出資之部分，其餘才歸被告取得，以上之約定，對於被告不
    利，本已不公平，且兩造離婚後，因被告根本不住在屏東東港，也沒有能力，故
    曾有意請原告處理售屋事宜，但為原告所拒絕，並非被告無意處理。原告之本件
    請求，僅得就兩造共有之系爭房地或其售得之價款取償，應不得主張就被告之其
    他財產取償，更不得逕就被告之其他財產取償，原告之訴自無理由等語，資為抗
    辯。
三、查兩造原為夫妻，婚姻關係存續中購入屏東縣東港鎮○○○街二九號三樓房地，
    登記為被告所有，該房地之價金除部分以現金支付（其中原告出資七十萬元）外
    ，並向國壽人壽公司辦理貸款，貸款亦由原告繳納，嗣兩造於八十四年四月二十
    六日簽訂離婚協議書，於第三條第一項下約定系爭房地若有出售，由原告拿回七
    十萬元及交屋後所繳出貸款金額八十萬元，其餘歸被告，至於離婚協議書上所載
    「七十萬元」即係指於購買系爭房地時原告所支付之現金，而所載「八十萬元」
    則係由原告說金額，由被告填寫，當時並沒有先核對原告已繳交之貸款金額是否
    確為八十萬元；兩造離婚後，原告又自八十四年五月起至八十五年三月止，為被
    告繳交系爭房地之貸款，迄今系爭房地被告尚未出售，被告亦未清償兩造離婚後
    原告所繳交之貸款之事實，為兩造所不爭執，並經原告提出離婚協議書影本一件
    、國泰人壽公司擔保放款利息及本金攤還收據影本數件、存證信函影本一件為證
    ，是此部分之事實堪以認定。
四、按附停止條件之法律行為乃當事人約定以將來客觀上不確定事實之成就與否，決
    定其法律行為效力是否發生之附款，查兩造於離婚協議書中約定被告所有之系爭
    房地若有出售，由原告拿回七十萬元及交屋後所繳出貸款金額八十萬元，其餘歸
    被告，依該條約定之性質，係以系爭房地之出售為被告應給付原告一百五十萬元
    之條件，屬附停止條件之給付，在停止條件成就前，被告並無給付之義務，原告
    亦無請求給付之權利，又本件被告所有之系爭房地尚未出售，停止條件尚未成就
    ，為兩造所不爭執，茲所應審究者為被告為因條件成就而受不利益之當事人，其
    是否有以不正當行為阻止條件之成就，而有民法第一百零一條第一項規定應擬制
    視為條件已成就之適用？經查：兩造於離婚協議書上並未定明被告出售系爭房屋
    之期限，雖原告陳稱被告於簽訂離婚協議書時曾表示會盡快處理房地出售事宜，
    以免雙方再有瓜葛云云，惟此業經被告所否認，且兩造簽訂離婚協議書時在場之
    公證人姚瑞雄亦證稱：當時只有約定房屋如出售就要給付原告所協調之金額，被
    告並沒有說要很快把房地處理掉，也沒有說要在多久之內出賣房地等語（詳見八
    十九年十二月六日言詞辯論筆錄），原告亦無法舉證以實其說，自難認兩造於簽
    訂離婚協議書時有協議被告應盡速出售系爭房地以使條件成就。又查系爭房地之
    貸款迄至八十六年八月二十日始全部清償，且被告於離婚後即未再居住在屏東東
    港等情，為原告所不爭執，則貸款中之房屋較難售出，被告又在外地居住，處理
    出售房屋之事宜較為困難，且近年來經濟不景氣導致房地產景氣蕭條，為眾所週
    知之事，被告無義務亦不可能為求房地之出售而於景氣低靡時特意以低價或不相
    當之條件尋求買主，凡此均足以影響系爭房地出售之速度及難易程度，故被告辯
    稱系爭房地賣不出去，並非其無意處理等語，尚屬可採，原告又無法舉證證明被
    告有何「不正當行為」故意不出售房地，自難僅以被告長達五年仍未將系爭房地
    售出，即遽認停止條件應視為已成就，系爭房地應視為已售出，而令被告應履行
    離婚協議書上所定應給付原告一百五十萬元之約定，是原告依兩造所簽訂離婚協
    議書第三條第一項之約定，訴請被告給付原告一百五十萬元及法定遲延利息，為
    無理由，不應准許。
五、又原告於離婚後，自八十四年五月份起至八十五年三月份止，仍續為被告代繳系
    爭房地之貸款乙節為可採信，已如前述，原告陳稱其之所以仍續為被告繳交貸款
    乃係因聽從被告之姊姚玉梅之分析，恐被告未繳納貸款將使房屋遭查封拍賣，屆
    時其依離婚協議書所得請求被告返還之一百五十萬元亦將成空等語，核與證人姚
    玉梅之證述相符（詳見九十年一月十日言詞辯論筆錄），足見兩造於簽訂離婚協
    議書時，原告並無於離婚後仍續為被告繳交系爭房地貸款之意願，又離婚協議書
    上亦僅載明被告於出售系爭房地後，應返還原告所支付之購屋現金七十萬元及原
    告於交屋後所繳出貸款金額八十萬元，並未約定原告於離婚後仍應繼續繳納系爭
    房地之貸款，且兩造於離婚時，系爭房地之貸款僅繳納約四十萬元左右，尚餘一
    百七十萬元左右之本金尚未清償，有國泰人壽公司九十年一月十五日國壽字第九
    ００一０二０一號函及所附資料一件附卷可稽，倘若兩造於簽訂離婚協議書時有
    原告於離婚後仍應繼續繳納系爭房地貸款之合意，則不可能就交屋後所繳出之貸
    款金額僅載八十萬元，是原告陳稱離婚協議書上所載「交屋後所繳出貸款金額八
    十萬元」並非包含其於離婚後為被告代繳之系爭房地貸款金額等語，堪予採信。
    至於被告主張原告於婚姻關係存續中就系爭房地所繳交之貸款並非如離婚協議書
    上所載「八十萬元」之多，縱係屬實，亦僅屬兩造於簽訂離婚協議書時是否有錯
    誤而得撤銷情事，要不得以此即遽認原告於離婚後所續繳之貸款亦應包含在離婚
    協議書所載之八十萬元內，而不得另向被告請求給付。綜上，原告於離婚後既無
    義務再為被告繳交貸款而仍為之，被告顯係無法律上原因而受利益，原告因而受
    有損害，是原告依不當得利之法律關係，請求被告返還其自八十四年五月份起至
    八十五年三月份止為被告代繳之系爭房地之貸款，為有理由。
六、次所應審究者為原告自八十四年五月份起至八十五年三月份止為被告代繳之系爭
    房地之貸款金額究為若干？經查：被告辯稱：自八十二年十二月一日起至八十三
    年年底止（計十三個月份），系爭房地按月均有租金之收入七千元，自八十四年
    一月一日起至同年七月十五日（計六個半月份），月租金之收入為八千元，合計
    十四萬四千元，均透過其姊姚玉梅拿去繳納系爭房地之貸款等語，核與證人姚玉
    梅證述之情節相符，姚玉梅並證稱：系爭房地開始收租金後，伊就把租金拿去繳
    貸款，因貸款須繳之金額大於租金收入，差額伊便自己先貼上，再跟原告要等語
    （詳見九十年一月十日言詞辯論筆錄），並為原告所不爭執，自堪採信，是被告
    主張原告所繳納之系爭房地貸款中有部分係以被告所有之系爭房地租金支付，此
    部分應自原告之請求金額中扣除等語，為有理由。查兩造離婚後，自八十四年五
    月份起至八十五年三月份止就系爭房地所繳納之貸款金額共計二十一萬八千五百
    四十元，有原告提出之國泰人壽公司擔保放款利息及本金攤還收據影本數件為證
    ，並為兩造所不爭執，而此期間系爭房地之租金收入為二萬元，是原告實際為被
    告代繳之貸款金額為十九萬八千五百四十元，原告自僅得就此部分之金額請求被
    告給付之。至於八十四年五月以前系爭房地之租金收入既係用以繳納系爭房地八
    十四年五月以前之貸款，被告自不得主張將該部分租金自原告於離婚後所繳交之
    貸款金額中扣除。再按二人互負債務，而其給付種類相同，並均屆清償期者，各
    得以其債務，與他方之債務，互為抵銷，民法第三百三十四條第一項前段定有明
    文，被告另主張要以系爭房地之租金收入與原告請求之金額抵銷乙節，因租金收
    入均由被告透過其姊姚玉梅直接持以繳納房地貸款，原告並未對被告負有給付租
    金之債務，兩造既未互負債務，即與前開得主張抵銷之構成要件不符，被告據以
    主張抵銷，自屬無據。
七、從而，原告本於不當得利之法律關係，請求被告給付原告十九萬八千五百四十元
    ，及自被告到庭之翌日即八十九年九月十六日起至清償日止，按年息百分之五計
    算之利息，為有理由，應予准許，至逾此部分之請求，則無理由，應予駁回。
八、本件事證已臻明確，兩造其餘攻擊防禦方法及舉證，於判決結果不生影響，爰不
    予一一論列。
丙、結論：
    本件原告之訴為一部有理由，一部無理由，應依民事訴訟法第三百八十五條第一
    項前段、第七十九條但書，判決如主文。
中      華      民      國    九十    年      二      月      十四      日
                                  臺灣臺南地法院民事第三庭
~B法      官  葉惠玲
右為正本係照原本作成。
如對本判決上訴須於判決送達後廿日內向本院提出上訴狀
中      華      民      國    九十    年      二      月      十四      日
~B法院書記官  李珍瑩


司法院資訊處製作；財團法人民間司法改革基金會備份。
